【裁判字號】    97,台上,2346
【裁判日期】    970530
【裁判案由】    業務過失致人於死
【裁判全文】
最高法院刑事判決            九十七年度台上字第二三四六號
上  訴  人  台灣高等法院台南分院檢察署檢察官
被      告  甲○○
選任辯護人  黃清濱律師
            劉清彬律師
上列上訴人因被告業務過失致人於死案件，不服台灣高等法院台
南分院中華民國九十七年一月三十日第二審更審判決（九十六年
度重醫上更(一)字第三八一號，起訴案號：台灣嘉義地方法院檢察
署九十一年度偵字第二０九九號），提起上訴，本院判決如下：
    主  文
上訴駁回。
    理  由
按刑事訴訟法第三百七十七條規定，上訴於第三審法院，非以判
決違背法令為理由，不得為之。是提起第三審上訴，應以原判決
違背法令為理由，係屬法定要件。如果上訴理由書狀並未依據卷
內訴訟資料，具體指摘原判決不適用何種法則或如何適用不當，
或所指摘原判決違法情事，顯與法律規定得為第三審上訴理由之
違法情形，不相適合時，均應認其上訴為違背法律上之程式，予
以駁回。本件原判決以檢察官公訴意旨略以：被告甲○○係嘉義
市○○路五三九號「財團法人嘉義基督教醫院」（下稱嘉義基督
教醫院）急診室醫師，為從事業務之人。緣黃龔綿於民國八十九
年十二月二十日上午因昏倒送該醫院急診，由被告對黃龔綿做完
心電圖、生化檢查、肝功能、腎臟、白紅血球等檢查後，明知心
電圖紀錄上顯示黃龔綿有心肌梗塞症狀，電腦並建議做進一步之
臨床測試，被告卻應注意而疏未注意上開電腦之警示，逕認其非
心肌梗塞情形，且未做進一步之測試，即讓黃龔綿於同日晚上出
院，致黃龔綿回家後，翌日上午九時二十七分，即因心律不整、
心因性猝死，因認被告涉犯刑法第二百七十六條第二項之業務過
失致人於死罪嫌云云。惟經審理結果，認為不能證明被告犯罪，
乃撤銷第一審論處被告從事業務之人，因業務上之過失致人於死
罪刑之判決，改判諭知被告無罪，已詳敘其理由。從形式上觀察
，原判決並無違背法令之情形存在。檢察官上訴意旨略以：綜合
法院之調查及行政院衛生署醫事審議委員會（下稱醫審會）之鑑
定意見，患者若依當時症狀不屬於急性心肌梗塞，亦屬於陳舊性
心肌梗塞或急性冠心症，被告應有所作為，但被告根本無視於心
臟疾病之存在而毫無作為，據被告於檢察官偵查時供稱：「問：
病人是否心肌梗塞之徵候？答：都沒有，我們排除心肌梗塞的可
能性」（見九十年七月十日偵查筆錄）。故更一審對此一證據尚
未審酌，若被告根本無視患者心臟疾病而未給予適當之針藥，則
被告之診斷即有過失，更一審未調查Serenal、Primperan、Pers
antin 三種藥物之藥性及作用為何，是否有助於被害人之病症，
有應調查證據未予調查之違法。其次，被害人住院時，已明確主
訴胸口疼痛，符合第一個缺血性胸痛之要件，被告未做連續性之
心電圖，自然無法得知被害人之病情是否穩定，此為被告本身之
疏失，自不能以此認定被害人無心肌梗塞之症狀。再者，tropon
in（查波寧）對肌原蛋白之檢查，依現今之科學儀器，於病發後
兩個小時後即可判斷患者是否有心肌梗塞，而非如第六次鑑定所
稱之「因為心肌梗塞後六個小時才能在血中測到心肌酵素的變化
」，被害人於早上九時三十五分至嘉義基督教醫院急診，於十二
時十五分離院，將近三小時的時間，足可以troponin檢查方式診
察出肌原蛋白之變化，而被告亦知悉troponin之檢查方式卻未再
作檢查，顯然有過失，此一事實，更一審法院並未予以審酌，亦
未於理由敘明。又本件被告對於患者，急診時已作了Ｘ光檢查，
此一事實有卷內資料可查。而第一次鑑定意見亦有提及Ｘ光檢查
之事實，證明除心臟疾病外，患者並無肺栓塞、腦中風、主動脈
剝離之情形，更一審就此一重要證據未加審酌亦未敘述，且置嘉
義基督教醫院八十九年十二月二十一日開立之診斷證明書（疑似
心律不整，心因性猝死）及嘉義市東區衛生所八十九年十二月二
十一日行政相驗死亡證明書（亦認定死因為心律不整）不顧，亦
有理由不備之違法。另第六次鑑定意見認定：「但病人的症狀表
現不典型，心電圖之胸前Ｔ波倒轉並非專一性，臨床診斷變得十
分困難，即使是心臟專科醫師也可能無法即時把病看出來，此時
唯有留觀再作進一步檢查以確認診斷，才符合一般醫療常規。」
但本件被告並未將患者留觀作進一步檢查，此舉已違反一般醫療
常規，但更一審就此一違反醫療常規之行為，理由未加以敘明何
以被告無過失，亦有理由不備之違法。再第六次鑑定意見認定：
「病人後來之死亡應為內在病情惡化所致，並非為王醫師在急診
之處置所直接造成的結果」，更一審應就被害人八十九年十二月
二十日之病情，送請醫事鑑定委員會鑑定被害人當時之病情如獲
適當之治療是否會翌日即死亡，有應調查證據未予調查之違法。
末查本件更一審採用台灣大學醫學院之鑑定意見作為判決依據，
且以台灣大學醫學院之鑑定意見推翻醫審會之鑑定意見，縱對上
開委員會之鑑定意見有所質疑，亦應再送請鑑定，而非任意採信
其他醫院醫師之意見，此採證方法違背法令云云。按證據之取捨
及證據證明力如何，均屬事實審法院得自由裁量、判斷之職權，
苟其此項裁量、判斷，並不悖乎通常一般之人日常生活經驗之定
則或論理法則，又於判決內論敘其何以作此判斷之心證理由者，
即不得任意指摘其為違法，據為提起第三審上訴之合法理由。而
認定犯罪事實所憑之證據，雖不以直接證據為限，間接證據亦包
括在內；然而無論直接或間接證據，其為訴訟上之證明，須於通
常一般之人均不致有所懷疑，而得確信其為真實之程度者，始得
據為有罪之認定，倘其證明尚未達到此一程度，而有合理之懷疑
存在時，事實審法院復已就其心證上理由予以闡述，敘明其如何
無從為有罪之確信，因而為無罪之判決，尚不得任意指為違法。
本件原判決依調查證據之結果，已敘明所謂醫療過失，係指醫療
人員違反客觀上必要之注意義務而言。惟因醫療行為有其特殊性
，自容許相當程度之風險，應以醫療當時臨床醫療實踐之醫療水
準判斷是否違反注意義務。原則上醫學中心之醫療水準高於區域
醫院，區域醫院又高於地區醫院，一般診所最後；專科醫師高於
非專科醫師。尚不得一律以醫學中心之醫療水準資為判斷標準。
此參諸行政院衛生署所訂醫療糾紛鑑定作業要點第十六條：醫事
鑑定小組委員及初審醫師，對於鑑定案件，應就委託鑑定機關提
供之相關卷證資料，基於醫學知識與醫療常規，並衡酌當地醫療
資源與醫療水準，提供公正、客觀之意見。本件黃龔綿家屬自承
黃龔綿並無心臟方面之宿疾，被告於上訴審審判期日時陳述因其
認為黃龔綿係陳舊性病症，故無使用查波寧試劑檢驗，上訴理由
以黃龔綿死於心臟疾病之可能性最大，惟原判決依醫審會第二次
、第四次、第五次鑑定意見，認為無法確定在急診當時已有心肌
梗塞存在，原判決復已說明其認定被告之行為並未違反當時醫療
常規之理由；再依醫審會第五次之鑑定意見認為：「依心電圖之
S1Q3T3現象，病患有可能死於肺栓塞或主動脈剝離或腦血管破裂
等原因。本案件沒有做屍體解剖、病理驗定，故無法確定真正死
因，但以其病情短而急的過程推斷，病患死於心臟病猝死的機率
較大，冠心病可能性最高，因為心電圖V1-5之胸前導程出現對稱
性Ｔ波倒轉。」然所謂猝死，卷附台灣大學醫學院鑑定意見指出
，依WHO 認定標準係指發病後一小時之內突然死亡，而黃龔綿之
診斷證明書上雖記載疑似心律不整，心因性猝死等情，惟其發病
既係在急診離院後翌日，並非在其八十九年十二月二十日十二時
十五分離院之時或之前，則其死亡原因是否確係心律不整、心因
性猝死，非無可疑。此觀醫審會第六次之鑑定意見亦認：「因無
屍體解剖，病人之死因並無法確定。除急性心肌梗塞外，肺栓塞
、腦中風及主動脈剝離均有可能。但病人無典型之症狀，無法正
確推論病人發病的時間。」亦可得見。黃龔綿既未經檢察官相驗
或為屍體解剖，其真正之死亡原因尚難遽認確係因急性心肌梗塞
所致，揆諸醫審會第六次之鑑定意見，肺栓塞、腦中風、主動脈
剝離等原因，亦均有可能為其死亡原因。次按刑法上之過失，其
過失行為與結果間，在客觀上有相當因果關係始得成立：所謂相
當因果關係，係指依經驗法則，綜合行為當時所有一切事實，為
客觀之事後審查，認為在一般情形下，有此環境、有此行為之同
一條件，均可發生同一之結果者，則該條件即為發生結果之相當
條件，行為與結果即有相當之因果關係。反之，若在一般情形下
，有此同一條件存在，而依客觀之審查，認為不必然皆發生此結
果者，則該條件與結果不相當，不過為偶然之事實而已，其行為
與結果間即無相當因果關係。原判決復說明，黃龔綿於被告所為
各項醫療處置時並無急性心肌梗塞之臨床症狀，心電圖檢查僅為
醫師診治病患之輔助工作之一，且並非以電腦之判讀為主，而應
由醫師根據臨床所有情狀綜合判定。被告當時已就黃龔綿之主訴
症狀加以治療並獲改善，且給予衛教，縱於出院前為第二次心電
圖或抽血檢驗心肌酵素，亦無法檢查出患者必然罹患急性心肌梗
塞之情形。病患黃龔綿於回家後之翌日，才產生突發性之心臟問
題，該發病時間在客觀上並無法預見，且縱然已儘早得到正確診
斷及適當治療，其結果並不保證能夠避免病情惡化乃至死亡，應
認黃龔綿之死亡結果與被告於急診室所為各項醫療處置間，並無
相當因果關係存在等情。經核與證據法則並無違背。原判決綜合
各種相關證據，認檢察官所訴各節尚不足以證明被告犯行，就案
內有關證據，本於調查所得心證，分別定其取捨而為判斷，均已
於理由內詳加說明。並無上訴意旨所指之違背法令。其餘上訴意
旨，無非係對事實審法院採證認事之職權行使及原審已調查、判
決理由已說明之事項，再為爭執，亦非適法之上訴第三審理由。
衡以上述說明，應認其上訴為違背法律上之程式，予以駁回。
據上論結，應依刑事訴訟法第三百九十五條前段，判決如主文。
中    華    民    國  九十七  年    五    月   三十   日
                      最高法院刑事第六庭
                          審判長法官  洪  清  江
                                法官  韓  金  秀
                                法官  陳  晴  教
                                法官  李  錦  樑
                                法官  陳  東  誥
      本件正本證明與原本無異
                                      書  記  官
中    華    民    國  九十七  年    六    月   十三   日
                                                      K


司法院資訊處製作；財團法人民間司法改革基金會備份。
